臺灣臺中地方法院刑事判決　　　　　　　　　　　　九十二年度訴字第二二一八號
　　公　訴　人　臺灣臺中地方法院檢察署檢察官
　　被　　　告　丙○○
　　指定辯護人　本院公設辯護人　乙○○
　　輔　佐　人
　　即被告之子　丁○○
右列被告因殺人未遂案件，經檢察官提起公訴（九十二年度偵字第一三九０三號），
本院判決如左：
    主  文
丙○○無罪，令入相當處所，施予監護貳年。
    理  由
一、公訴意旨略以：被告丙○○於民國九十二年七月二日下午三時十分許，見比鄰而
    居之被害人梁琮盛、梁翔瑋兄弟在臺中縣沙鹿鎮○○路二四六巷十弄旁空地玩耍
    ，竟起殺人犯意，先以菜園木板下藏有許多蚯蚓為由誘騙好奇之梁琮盛、梁翔瑋
    兄弟前往察看，待該二兄弟前往察看時，被告持預藏於身後、平日供種田用之圓
    鍬一支，朝該二兄弟頭部及身體處連續揮打多次，致該二兄弟不支倒地，梁琮盛
    受有頭頂巨大撕裂傷、左肩部挫傷、瘀血及擦傷等傷害，梁翔瑋受有頭部外傷、
    頭皮撕裂傷、開放性顱骨骨折、顱內出血、右手上臂瘀傷、肩膀及背部挫傷等傷
    害，幸經該二兄弟之父甲○○即時發覺送醫，始倖免於難。因認被告涉犯刑法第
    二百七十一條第二項、第一項之殺人未遂罪嫌。
二、按心神喪失人之行為，不罰；又被告之行為不罰者，應諭知無罪之判決，刑法第
    十九條第一項及刑事訴訟法第三百零一條第一項分別定有明文。次按刑法上所謂
    心神喪失人，非以其心神喪失狀態毫無間斷為必要，如果行為時確在心神喪失之
    中，即令其在事前事後偶回常態，仍不得謂非心神喪失人，最高法院二十四年上
    字第二八四四號判例參照。
三、查被告丙○○經本院送請行政院國軍退除役官兵輔導委員會臺中榮民總醫院為精
    神鑑定結果，雖認被告於行為時係屬於心神喪失之狀態（詳如下述），但於本院
    審理時，對於本院訊問之事項，均能明瞭，並針對所問應答，有本院準備程序筆
    錄及審判筆錄可考，可知被告於本院審理時，尚無精神狀況陷於心神喪失，應依
    刑事訴訟法第二百九十四條第一項規定，應停止審判之情事。惟為加強保護被告
    之辯護權利，除依刑事訴訟法第三十一條第一項規定，指定本院公設辯護人為被
    告辯護外，另亦傳喚被告之子丁○○為被告之輔佐人到庭陳述意見，合先明。
四、本件經查：
（一）公訴意旨所載之犯罪事實，業據被告丙○○於警訊時供陳明確，並於本院審理
      時為認罪之陳述，核與被害人梁琮盛、被害人之父甲○○於警詢、偵查中先後
      指訴之情節相符，並有梁琮盛、梁翔瑋於光田綜合醫院就醫之診斷證明書二份
      、現場圖二紙、照片九張附卷可稽，及扣案之圓鍬一支可資佐憑，足認被告前
      開自白，係與事實相符，堪予採信。又被告係七旬老翁，對於頭部為人體重要
      部位，如持鐵製、質的堅硬之圓鍬揮打幼兒之頭部，會有致命之危險，應無不
      知之理，本件被害人梁琮盛、梁翔瑋分別係八十二年次及八十三年次，於案發
      時僅十歲及九歲，被告竟持圓鍬連續敲打渠等之頭部及身體多次，致使該二幼
      童受有上述嚴重之傷勢，則被告確有致被害人梁琮盛、梁翔瑋於死之殺人犯意
      至明。從而，本件事證明確，被告確有右開犯行，洵堪認定。
（二）惟查，被告於本案被查獲後，曾因器質性腦症候群，至童綜合醫院就診，有該
      醫院出具之診斷證明書及病歷資料可資參佐。另經本院將被告送請行政院國軍
      退除役官兵輔導委員會臺中榮民總醫院，就被告行為時之精神為鑑定結果，該
      醫院認：「貳、個案史  一、個人生活史及一般病史：．．．劉子表示劉員於
      九十二年七月二日之前一週有多話、自言自語、焦躁、失眠等情形，但當時並
      無接受醫療評估。九十二年七月二日下午劉員在自家空地使用種菜的小圓鍬追
      打鄰居小孩至重傷。劉員表示記得案發前幾天有不安全感、聽到有人在說三道
      四，卻又找不到聲音來源，以及身體易疲憊等情形。劉員表示是在打傷鄰居兒
      童引起他人驚覺後才知道自己打傷了人。案發後劉員被送至童綜合醫院，經評
      估為器質性精神疾病。．．．、本案於九十三年四月七日檢查結果  三、心
      理測驗：劉員智能偏低，屬邊緣性智能不足範疇。劉員目前有思考功能衰退、
      人際關係疏離、協調功能衰退的現象。．．．肆、鑑定結果及建議：．．．綜
      合研判劉員在案發前即出現妄想、幻覺等精神症狀。案發後，就醫紀錄確定個
      案有因身體疾病而導致急性腦部功能障礙，其診斷應為器質性精神病。案發當
      時劉員腦部功能有明顯減退並有意識障礙，對外界事務缺乏知覺及判斷力，因
      此當時劉員處於心神喪失的狀態。」等情，有行政院國軍退除役官兵輔導委員
      會臺中榮民總醫院九十三年五月十三日中榮醫企字第０九三０００二六四七號
      函附之精神鑑定報告書一份可資參佐，則被告於本案案發行為時，對於外界事
      務缺乏知覺理會及判斷作用，而無自由決定意思之能力，已達心神喪失之情狀
      ，堪以認定。揆諸首揭法條及判例意旨說明，被告之行為不罰，自應諭知被告
      無罪之判決，以示慎審。
（三）末查，被告罹患器質性精神病後，雖已由其家人送至臺中縣清水鎮鎮○路九九
      巷十號之清水鎮老人安養中心照料，且自九十二年七月三日起至九十三年七月
      二日止，曾因器質性腦症候群，而至童綜合醫院門診診治六次，有該安養中心
      出具之證明書及童綜合醫院出具之診斷證明書各一紙為憑，但被告所患器質性
      精神病之病症，確已影響其個人行止之控制，並有違法情事產生，顯然對週遭
      環境、家人及社會群體，均存有相當程度之危險性，童綜合醫院於九十二年八
      月十五日出具之診斷證明書「醫師囑言」欄，亦記載「宜長期治療」，有該紙
      診斷證明書在卷可證，則為保護社會及被告個人安全起見，本院認應針對被告
      此項病症為持續、規律之診療，爰依刑法第八十七條第一項、第三項規定，諭
      知令入相當處所施以監護二年，以能達個人矯正治療及社會防衛之效。
據上論斷，應依刑事訴訟法第三百零一條第一項、第二項，刑法第八十七條第一項、
第三項，判決如主文。
本案經檢察官張溢金到庭執行職務
中      華      民      國      九十三      年      七    月    十九    日
                                臺灣臺中地方法院刑事第二庭
                                審判長法  官  張  智  雄
                                      法  官  柯  崑  輝
                                      法  官  莊  嘉  蕙
右正本證明與原本無異。
如不服本判決，應於送達後十日內向本院提出上訴狀（須附繕本），上訴於臺灣高等
法院臺中分院。
                                      書記官
中      華      民      國      九十三      年      七    月    十九    日
